【裁判字號】    92,上訴,728
【裁判日期】    920902
【裁判案由】    毒品危害防制條例
【裁判全文】
臺灣高等法院刑事判決                            九十二年度上訴字第七二八號
    上訴人即被告
    戊○○ 之 母    庚○○
    上   訴   人
    即   被   告    戊○○
    右   一   人
    選 任辯護 人    莊柏林律師
    上   訴   人
    即   被   告    丁○○
    右   一   人
    指 定辯護 人    本院公設辯護人  己○○
    上   訴   人
    即   被   告    乙○○
                            .
    右  一  人
    選任辯護人      連復淇律師
右上訴人因毒品危害防制條例案件，不服臺灣臺北地方法院九十一年度訴字第一０七
三號，中華民國九十二年一月二十三日第一審判決（起訴案號：臺灣臺北地方法院檢
察署九十一年度偵字第一八二八九號、九十一年度偵字第一八二九０號、九十一年度
偵字第一八二九一號），提起上訴，本院判決如左：
    主  文
原判決撤銷。
戊○○、丁○○、乙○○共同連續販賣第一級毒品，戊○○處有期徒刑柒年拾月，丁○○、乙○○各處有期徒刑柒年陸月，扣案之第一級毒品海洛因捌包（驗餘淨重拾壹
點零參公克）均沒收銷燬，犯罪所得財物新臺幣拾壹萬伍仟元沒收，如全部或一部不
能沒收時，以其財產抵償之，扣案之帳冊壹本及未使用之夾鏈式分裝袋拾陸個均沒收
（九十一年度綠保管字第一九一○號贓證物品清單所示）；又共同連續販賣第二級毒
品，戊○○處有期徒刑柒年肆月，丁○○、乙○○各處有期徒刑柒年貳月，扣案之第
二級毒品甲基安非他命拾包（驗餘淨重參拾點壹參公克）均沒收銷燬，犯罪所得財物
新臺幣參拾捌萬玖仟肆佰伍拾元沒收，如全部或一部不能沒收時，以其財產抵償之，
扣案之帳冊壹本及未使用之夾鏈式分裝袋拾陸個均沒收（九十一年度綠保管字第一九
一○號贓證物品單所示）。戊○○應執行有期徒刑拾肆年拾月，丁○○、乙○○各應
執行有期徒刑拾肆年肆月，扣案之第一級毒品海洛因捌包（驗餘淨重拾壹點零參公克
）、第二級毒品甲基安非他命拾包（驗餘淨重參拾點壹參公克）均沒收銷燬，犯罪所
得財物新臺幣伍拾萬肆仟肆佰伍拾元沒收，如全部或一部不能沒收時，以其財產抵償
之，扣案之帳冊壹本及未使用之夾鏈式分裝袋拾陸個均沒收（九十一年度綠保管字第
一九一○號贓證物品清單所示）。
庚○○之上訴駁回。
    事  實
一、戊○○明知海洛因及甲基安非他命業經政府依毒品危害防制條例分別公告列為第
    一級與第二級毒品，不得為持有、販賣，竟意圖牟利，夥同有概括犯意聯絡之丁○○、乙○○，基於分別販賣海洛因、甲基安非他命之犯意，自民國九十一年七
    月二十九日起，由戊○○、乙○○負責向不詳之人，分別販入海洛因、甲基安非
    他命，再將之售出，並由丁○○以代號「裙子」表示海洛因、「褲子」表示甲基
    安非他命，負責販賣毒品所得之記帳工作，共同連續以新臺幣（下同）數佰元或
    數千元，甚至萬元以上不等之代價，在台北縣市景美、木柵、新店、深坑等地區
    ，多次販賣海洛因及甲基安非他命予不特定之施用者，至九十一年八月二十二日
    止，計有販賣海洛因所得十一萬五千元，販賣甲基安非他命所得三十八萬九千四
    百五十元，總計販毒所得五十萬四千四百五十元。嗣於同年八月二十三日凌晨二
    時許，經警持台灣台北地方法院法官核發之搜索票，在臺北市○○區○○路二六
    巷十一弄三之二號四樓乙○○之住處，查獲第一級時毒品海洛因八包（驗餘淨重
    十一‧○三公克）、第二級毒品甲基安非他命十包（驗餘淨重三十‧一三公克）
    、未使用之夾鏈式分裝袋十六個及販毒帳冊一本。
二、案經臺北市政府警察局萬華分局報請臺灣臺北地方法院檢察署檢察官偵查起訴。
    理      由
一、訊據被告戊○○、丁○○、乙○○均矢口否認有販賣第一級毒品海洛因及第二級
    毒品甲基安非他命之犯行。被告戊○○辯稱：我承認有吸食、但沒有販賣，警察
    叫丁○○、乙○○說有販賣毒品，我只有擺地攤，賣褲子及鞋子、裙子，之前還
    有批一些衣服來賣，查扣的安非他命是我和乙○○、丁○○一起去買的要吸食，
    海洛因是我個人吸食的，吸食器是我使用的，夾鍊袋是我之前買安非他命的藥頭
    給我的，我跟藥頭要的，我跟他說袋子容易破，就跟他多要些袋子，帳是我叫丁○○記載我擺地攤營業收支及雜支情形云云。被告丁○○辯稱：我沒有販賣，我
    是負責記帳工作，是記戊○○擺地攤的帳，依戊○○所說來記帳，而不是記買賣
    毒品的帳，警察來乙○○家搜索時剛好看到這一本，硬要將它拿去，說是戊○○
    賣毒品證據，事實上是擺地攤記的，警訊筆錄是警察叫我這樣說的，因為警察叫
    我這樣說，所以我到法官那裡也是這樣說云云。被告乙○○辯稱：我承認有吸食
    、但沒有販賣，警訊筆錄警察叫我這樣說的，我只是照著警察意思說的，我不知
    道事情嚴重性，查扣的安非他命是我和戊○○、丁○○三人共有的，海洛因是戊○○帶來的，夾鍊袋是放在戊○○帶來的化粧箱裡，他把海洛因、夾鍊袋、吸食
    器都放在化粧箱裡面，帳冊是丁○○的，記載內容我不知道云云。
二、經查：
（一）本案係警員持搜索票，在臺北市○○區○○路二六巷十一弄三之二號四樓乙○○住處，當場查獲第一級時毒品海洛因八包、第二級毒品甲基安非他命十包、
      與毒品同置未使用之夾鏈式分裝袋十六個及及自九十一年七月二十九日起記至
      同年八月二十二日止之帳冊一本，此有現場照片及搜索扣押筆錄、扣押物品目
      錄表附偵查卷可稽；並經查獲本案之警員即證人丙○○、甲○○、陳國良於原
      審結證稱：伊等聲請搜索票埋伏多時，看到乙○○從樓下出來要求其出示證件
      後，帶伊等上樓，當時丁○○因毒品案件通緝，戊○○是在床上睡覺，現場有
      二個房間，一間是儲藏室，一間是和室，戊○○睡在床上，在床左邊伊等起獲
      海洛因、安非他命，在沙發上亦起獲安非他命等語；被告戊○○於本院並供承
      查扣的安非他命係其與乙○○、丁○○一起去買的，海洛因為其個人的等語。
（二）扣案之白粉八包，經送驗結果均含第一級毒品海洛因成分，驗餘合計淨重十一
      ‧０三公克，純度百分之七‧二九，純質淨重○‧八○公克；又扣案之結晶十
      包，經送驗結果均係第二級毒品甲基安非他命，驗餘合計淨重三十‧一三公克
      ；有法務部調查局九十一年十一月一日調科壹字第○二○○○五五八五號鑑定
      通知書、九十一年十一月二十七日調科壹字第○九一○○七五三一二號檢驗通
      知書附卷可稽，足見扣案毒品確係第一級毒品海洛因及第二級毒品甲基安非他
      命無訛。
（三）被告丁○○、乙○○於警訊、檢察官偵查或原審審理時，先後供承依戊○○之
      指示，與戊○○共同販賣毒品，並以「褲子」代表安非他命、「裙子」代表海
      洛因，由丁○○負責記帳等情，渠等供述如下：
    被告丁○○於九十一年八月二十三日上午七時四十分許警訊中供稱：伊不確定
      扣案帳冊所載之「裙子」是否代表海洛因，但伊知道「褲子」是代表安非他命
      ，因為戊○○告訴過伊，而購買毒品都是戊○○在聯絡，交易地點有時在外面
      ，有時在戊○○位於景美之住處等語；另於同日上午十二時十分許警訊時又供
      稱：伊與乙○○是男女朋友同居關係，資金來源及買賣毒品的資訊都是戊○○
      提供，接洽買賣毒品有時是戊○○自己接洽，有時則是乙○○前往；從九十一
      年七月底左右開始販賣，都賣給一些伊不認識之人，帳冊是伊登記的等語（九
      十一年度偵字第一八二八九號偵查卷宗第十頁至第十三頁）。
    被告乙○○於九十一年八月二十三日上午八時三十分許警訊時供稱：海洛因及
      安非他命都是戊○○託伊向綽號「小周」所購買的，而如何向「小周」聯絡伊
      真的不知道，都是「小周」主動聯絡的，而該「小周」男子行蹤不定很難捉摸
      ，帳冊內之「褲子」是代表安非他命，而「裙子」則是代表海洛因，另「BOSS
      」即是戊○○，戊○○會先將現金寄放在丁○○那裡，再交待要拿多少錢的海
      洛因及安非他命，其次要伊去向綽號「小周」男子購買，如果有人要買海洛因
      或安非他命時，會打電話給戊○○，戊○○再打電話要伊將毒品送到不特定地
      點給買家等語（九十一年度偵字第一八二九○號偵查卷宗第二十一頁至二十二
      頁）。
    被告丁○○於九十一年八月二十三日檢察官偵查時並供稱：扣案帳冊是伊所記
      ，其中「褲子」是安非他命，「裙子」是海洛因，金額就是賣得的錢，交貨時
      間、地點都是戊○○負責，錢也是戊○○先出的，後來賣得的錢也是戊○○拿
      去，交付毒品有時是戊○○拿去，有時是乙○○送去，販毒時間從九十一年七
      月底開始，最後一次是九十一年八月二十二日，交易時是戊○○、乙○○去交
      易，回來後把款項交給伊登記，伊自九十年七月第一次施用安非他命，後來至
      九十一年七月底幫戊○○販毒，才又開始施用，平均每個星期施用有四、五次
      等語（九十一年度偵字第一八二八九號偵查卷宗第五十四頁至五十六頁）。
    被告乙○○於九十一年八月二十三日檢察官偵查時亦供述：伊只是幫戊○○送
      安非他命，時間、地點、金額都是戊○○聯絡，賣得的價金都是戊○○拿去，
      買毒的錢也是戊○○先出的，自九十一年七月底起至九十一年八月二十二日止
      ，販賣給戊○○的朋友，毒品來源是綽號「小周」者，伊送過毒品很多次，次
      數算不出來，伊是九十一年七月才又開始吸毒，一天吸二次等語（見九十一年
      度偵字第一八二九○號偵查卷宗第一○三頁、第一○四頁）。
    九十一年八月二十四日，檢察官向台灣台北地方法院聲請羈押被告等人，經法
      官訊問被告丁○○、乙○○二人，均供認警訊中警察並無刑求，已看過警訊筆
      錄後始簽名，被告丁○○對偵查筆錄所供各節亦表示「應該都是這樣」等語，
      被告乙○○更直陳：警察並沒有要其照警察的話說，其第一次警訊筆錄是想幫
      戊○○，第二次是因為其母親在警察局告訴其有什麼事要老實說，並強調偵訊
      時所言除了送貨事實上是給不同人外，其餘均實在等語（九十一年度聲羈字第
      二四七號刑事卷宗第第七頁至第十頁），被告丁○○迄至原審九十一年十月十
      七日審理時猶陳稱：在警訊、偵查中所言實在，至對於為何記載裙子、褲子一
      事，仍肯認與先前在警訊時所說相同，被告丁○○於九十一年十月二日另寫立
      有自白書（九十一年度偵字第一八二八九號偵查卷宗第一○二頁）附卷，足見
      渠等警、偵訊之自白皆出於任意性甚明。
（四）關於扣案帳冊所載之內容為何，被告丁○○於原審審理時自承扣案帳冊是其所
      記，並供稱：「是戊○○叫我幫他記的，是每天記載的，他把錢給我，記載收
      多少錢，還有付出多少錢將它記載清楚」、「如果沒有帶帳冊出去的話，就回
      家記，如果有帶帳冊的話，他（戊○○）給我錢我就記」等語，核與扣案帳冊
      每日逐筆記載，並有「BOSS（戊○○）」之記載相符，其供述要屬可信。被告
      等嗣於原審及本院審理中雖均以該帳冊所載確係渠等販賣鞋子、褲子、裙子之
      收支帳項，並非毒品之代號置辯，然查依被告丁○○所述之記帳情節，被告戊○○於每次出售裙子、褲子時，即先至丁○○處，交付金錢並交待記帳後，再
      繼續販售，此與一般人將當日出售總計後整筆記錄之情形已有不合。再者依帳
      冊所載，絕大多數均係「褲子」、「裙子」之帳項，金額頗鉅，而有關鞋子之
      部分在帳冊之末僅略記幾行，被告戊○○卻於警訊起始終強調係從事鞋子生意
      ，迄原審九十一年十一月二十七日審理時又改稱：「我沒有開店，裙子、褲子
      的部分是有人跟我買，數量多一點我就送過去，鞋子有時候也有賣，我是在景
      美夜市賣」、「裙子、褲子，賣多少東西，我就叫她記，鞋子部分他們自己記
      」云云；但被告乙○○於同日審理時則供稱：「我知道戊○○賣褲子、裙子，
      但我不知道他在何處賣。沒有看過戊○○在賣褲子、裙子。」云云；而被告丁○○則供稱：「不清楚戊○○跟乙○○有真正作裙子、褲子的生意，他們有說
      過，可是我不知道到底有沒有真正去賣。我們還沒有找到固定攤位，鞋子都是
      他們二人賣給他們的朋友，他們就把錢拿回來給我，我就記帳，我從來沒有跟
      他們一起去擺攤」云云；自上開被告等同日之供述相互核對，僅就扣案帳冊中
      明顯佔有絕大記載之褲子、裙子等項究有無真正買賣裙、褲一節，被告等人之
      供述均不相符。被告丁○○於同日審理時就扣案帳冊中八月十日所記之三十一
      筆帳項部分復陳稱：「那天戊○○跟他家裡的人吵架，在乙○○家住一、二天
      ，我們有一起出去。戊○○隨時拿錢給我，當時我們有去打電動，我在那邊打
      ，他拿給我，我就記起來。八月十日當天三十幾筆的帳，是回家記還是在外面
      記，好像都有，早上我們在景美金阪神電玩店我也有記帳，當時三人都有吸安
      ，我在那裡記帳，記幾筆我不記得，當時我有吸安不清楚」等語，可知被告三
      人一起前往電動玩具店，一邊打玩電動玩具時，戊○○仍時有進帳，並隨時告
      知丁○○記帳，所記內容均係「褲子」、「裙子」之事，此部分並有該扣案帳
      冊可資核對，既一同外出，時有進帳，竟不曾看見戊○○有販賣裙、褲等情，
      益徵被告所辯經營褲子、裙子買賣生意云云，並無可採。況原審多次訊問倘真
      有批貨之事，其購貨來源何人，被告均僅虛言係一叫「阿峰」之人，並無法提
      出「阿峰」之真實姓名及向其買入裙、褲之帳項明細以供法院調查，此等事項
      均與常情相違，不足採信。更有甚者，依扣案之帳冊所載方式，參諸被告等人
      所稱之販售通路，竟能在短短三個星期餘，即有收入達五十萬餘元之譜，並非
      只賣一般褲子、裙子所能賺取，更足見此中虛偽之情；另觀該帳冊收入、支出
      等內容，均係百元、千元、甚至萬元之整數，此亦不符一般在夜市賣裙子、褲
      子等零售之通常情理，益見被告丁○○、乙○○前揭自白「裙子」、「褲子」
      即係毒品海洛因及安非他命之代號，係與事實相符；而扣案之帳冊確係記載販
      賣毒品交易收支情形無訛。
（五）按販賣第一級毒品、第二級毒品，法定本刑非常重，而政府機關也一向查緝甚
      嚴，風險頗高，若非有利可圖，被告等豈肯甘冒被查緝判重刑之風險；況本案
      據前開販毒帳冊所載，被告等於短短三個星期餘，其販毒收入已逾五十萬餘元
      之譜，足見渠等確有藉販賣毒品牟取不法利益之意圖與行為，甚為明確。
（六）又被告乙○○於案發不久，偵查中經檢察官送測謊結果，就「毒品非戊○○提
      供、未幫戊○○販毒、帳冊非交易毒品紀錄」等問題，經測試呈情緒波動之反
      應，研判有說謊一節，亦有法務部調查局九十一年十月三日調科參字第○九一
      二三○一二八七○號測謊報告書附卷可供參考。
    此外，復有與毒品同置之未使用之夾鏈式分袋十六個及自九十一年七月二十九日
    起記至同年八月二十二日止之販毒帳冊扣案可證。本案警方於獲案之初，雖未掌
    握時機，及時進一步追查向被告買受毒品之人，惟依上述各證據綜合判斷，已足
    認定被告等確有販賣第一級毒品海洛因及第二級毒品安非他命予不特定人之行為
    。被告等上開所辯各節，無非卸責飾詞，並不足採，本件事證明確，被告等犯行
    均堪認定。
三、查海洛因、甲基安非他命分別係毒品危害防制條例第二條所稱之第一級毒品、第
    二級毒品。核被告戊○○、丁○○、乙○○所為，均係犯毒品危害防制條例第四
    條第一項之販賣第一級毒品罪及同條第二項之販賣第二級毒品罪。被告為販賣海
    洛因、甲基安非他命而持有海洛因、甲基安非他命之低度行為，為販賣之高度行
    為所吸收，不另論罪。檢察官起訴之事實雖未敘及被告等於九十一年七月二十九
    日起至同年月三十日止之販賣毒品犯行，然該部分事實與經起訴之犯罪事實既具
    連續犯裁判上一罪關係，應為起訴效力所及，自在本院所得審理之範圍。被告三
    人具有犯意聯絡及行為分擔，為共同正犯，檢察官於原審審理到庭論告時，認被
    告丁○○僅係依被告戊○○之指示記載收支帳冊，為幫助犯，容有未洽，併予指
    明。被告等先後多次販賣海洛因、安非他命之犯行，時間緊密，犯罪構成要件相
    同，顯係基於概括犯意為之，均為連續犯，依刑法第五十六條規定，各以一罪論
    ，並加重其刑，惟因死刑及無期徒刑不得加重，僅就有期徒刑部分加重其刑。被
    告等所犯二罪之間，犯意各別，行為互殊，應予分論併罰。又被告等販賣第一級
    毒品海洛因予他人施用，固戕害他人之身心，惟念其等對重典之認識不夠深切，
    且所販海洛因毒品數量不多，純度亦低，與販賣毒品之數量達數公斤以上之危害
    情形不同，誠屬法重情輕，倘對其販賣海洛因之犯行科以法定最輕本刑之無期徒
    刑，猶嫌過重，衡情尚有可憫恕之處，爰依刑法第五十九條之規定，減輕其刑，
    故死刑減為無期徒刑或十五年以上十二年以下有期徒刑，無期徒刑則減為七年以
    上有期徒刑。被告等就販賣第一級毒品海洛因部分同時有加重及減輕之事由，應
    依刑法第七十一條第一項之規定，先加後減之。
四、原審以被告罪證明確，據以論罪科刑，固非無見。惟查：（一）關於本案之犯罪
    地點，據被告丁○○於偵查中已供承：購買毒品都是戊○○聯絡，交易地點有時
    在外面，有時在戊○○景美住處（偵查卷第一八二九一號第二三頁），被告乙○○於偵查中亦供承：從九十年七月底開始送（毒品），不定時，我們都送深坑、
    景美、木柵、新店．．．高（佳慧）也有一起去等語（偵查卷第一八二八九號第
    六九頁）。然原判決僅載明警員搜索查獲之地點，疏未認定被告販賣毒品行為之
    地點，已有未當；（二）販賣毒品罪之成立，須具備不法牟利之意圖，原判決疏
    未於事實欄敘明被告具有不法牟利之意圖，亦有未洽。（三）依前所述被告丁○○、乙○○二人之犯罪情節，較被告戊○○為輕，而原判決未斟酌其犯罪情節之
    輕重不同，就被告三人均量處相同之刑度（檢察官於本院到庭論告時亦指出此點
    ），尚有欠妥適。被告上訴否認犯罪固無可取，惟原判決既有上開可議之處，即
    屬無可維持，應由本院予以撤銷改判。
五、爰審酌被告等販賣第一級毒品、第二級毒品之行為，使人沉迷於毒癮，無法自拔
    ，輕則戕害身心，重則引發更多各種犯罪，實為多種犯罪之淵藪，對社會國家之
    傷害頗深，且被告等犯罪所得非微，及犯罪後態度等一切情狀，各分別量處如主
    文第二項所示之刑，並均定應執行之刑。
六、扣案海洛因八包驗餘淨重十一‧○三公克，為第一級毒品，另甲基安非他命十包
    驗餘淨重三十‧一三公克，為第二級毒品，均應依毒品危害防制條例第十八條第
    一項前段規定沒收銷燬。另依扣案之販毒帳冊所載，被告等販賣第一級毒品海洛
    因所得共十一萬五千元，販賣甲基安非他命所得三十八萬九千四百五十元，總計
    販毒所得款項五十萬四千四百五十元，係因犯罪所得財物，應依毒品危害防制條
    例第十九條第一項之規定，併予宣告沒收，如全部或一部不能沒收時，以其財產
    抵償之。又扣案之販毒帳冊一本及未使用過之夾鏈式分裝袋十六個，分別係供被
    告犯罪所用及供犯罪預備之物，且為被告等所有，業經被告等供明在卷，惟因未
    能嚴予區分係販賣第一級或第二級毒品所用，故於各項下均依刑法第三十八條第
    一項第二款規定，併予宣告沒收，並載明同係九十一年度綠保管字第一九一○號
    贓證物品清單所示之物。至本件另扣案之安非他命吸食器一組、玻璃球二個、打
    火機五個、施用安非他命使用之吸管二支、電話簿一本、行動電話ＳＩＭ卡一張
    ，均為被告等所持有之物，惟尚與本件被告等販賣第一級毒品海洛因、第二級毒
    品甲基安非他命之犯行無直接關連，不予宣告沒收，併此敘明。
七、庚○○之上訴部分：查被告之尊親屬得為被告利益起見獨立上訴，依刑事訴訟法
    第三百四十五條規定，以具有法定代理人之資格者為限。本件被告戊○○毒品危
    害防制條例案件，經原審判決後，戊○○本人已於法定期間內具狀提起上訴，庚○○另以被告之母之身分提起上訴，但查被告戊○○業已成年且又精神健全，庚○○已非被告戊○○之法定代理人，自無獨立上訴權，依照上開說明，庚○○獨
    立具狀提起上訴，顯違背法律上之程式（最高法院四十年度台上字第十六號、二
    十年度上字第九二九號判例參照），此部分之上訴應予駁回。
據上論斷，應依刑事訴訟法第三百六十九條第一項前段、第三百六十七條前段、第三
百六十四條、第二百九十九條第一項前段，毒品危害防制條例第四條第一項、第二項
、第十八條第一項前段、第十九條第一項，刑法第十一條前段、第二十八條、第五十
六條、第五十九條、第五十一條第五款、第三十八條第一項第二款，判決如主文。
本案經檢察官鄭富銘到庭執行職務。
中      華      民      國    九十二    年      九      月      二      日
                              臺灣高等法院刑事第二十庭
                                  審判長法  官  葉  麗  霞
                                        法  官  鄧  振  球
                                        法  官  陳  晴  教
右正本證明與原本無異。
如不服本判決，應於收受送達後十日內向本院提出上訴書狀，其未敘述上訴之理由者
並得於提起上訴後十日內向本院補提理由書（均須按他造當事人之人數附繕本）。
                                        書記官  郭  台  發
中      華      民      國    九十二    年      九      月      五      日
附錄：本案論罪科刑法條全文
毒品危害防制條例第四條：
第一項：製造、運輸、販賣第一級毒品者，處死刑或無期徒刑，處無期徒刑者，得併
        科新臺幣一千萬元以下罰金。
第二項：製造、運輸、販賣第二級毒品者，處無期徒刑或七年以上有期徒刑，得併科
        新臺幣七百萬元以下罰金。


司法院資訊處製作；財團法人民間司法改革基金會備份。
